【裁判字號】    99,訴,654
【裁判日期】    991020
【裁判案由】    不當得利
【裁判全文】
臺灣彰化地方法院民事判決  99年度訴字第654號
原      告    乙○○
兼訴訟代理人  戊○○
被      告    丁○○○
上列當事人間請求不當得利事件，本院於民國99年10月6日言詞
辯論終結，判決如下：
    主     文
被告應給付原告戊○○新臺幣貳拾柒萬零玖佰陸拾貳元，及自民
國九十九年八月三十日起至清償日止，按年息百分之五計算之利
息。
原告乙○○之訴及其假執行之聲請均駁回。
訴訟費用由原告乙○○負擔新臺幣壹萬壹仟壹佰玖拾柒元，由被
告負擔新臺幣貳仟陸佰柒拾參元。
本判決原告戊○○勝訴部分得假執行。但被告如以新臺幣貳拾柒
萬零玖佰陸拾貳元為原告戊○○預供擔保，得免為假執行。
    事實及理由
一、原告主張：(一)原告乙○○與原告戊○○為夫妻，訴外人丙○
    、甲○○係原告乙○○、原告戊○○之父母及公婆，並為被
    告之養父母。丙○、甲○○分別於94年12月10日、96年1月
    29日死亡，被告於96年6月間發現其與丙○、甲○○間之收
    養關係，因戶籍資料轉換為電腦作業時漏未記載，遂於96年
    6月28日向戶政機關申請補填養父母姓名，並經臺灣高等法
    院臺中分院98年度家上易字第8號民事確定判決，認定被告
    與被丙○、甲○○間收養關係存在，並有遺產繼承權，亦即
    原告乙○○與被告為丙○、甲○○遺產之共同繼承人，從而
    ，被告應分擔其養父、母即丙○、甲○○之喪葬費用。而辦
    理丙○後事所支出之喪葬費用包括：塔位新臺幣（下同）
    52,000元、禮儀用品10,000元、撿骨師父工資15,000元
    、挖土機13,000元、風水頭、買地費用、管理費150,00
     0元、喪葬費用100,000元、壽官（棺）、雜貨59,860
    元、式場60,000元、牌樓6,00 0元，合計465,560元，
    實際上屬於必要喪葬費用，扣除因丙○生前所投保農民健康
    保險領得之153,000元喪葬津貼後，尚有312,860元，以甲○○、原告乙○○及被告各負擔3分之1計算，被告應負擔丙○
    之喪葬費用104,287元；又辦理甲○○之喪葬費用包括：
    風水頭、買地費用、管理費150,000元、喪葬費用120,000
    元、壽官（棺）、雜貨63,850元、式場60,000元、塔
    位52,000元、禮儀用品7,000元、撿骨師父工資15,000
    元、挖土機12, 500元、牌樓6,000元，合計486,350元
    ，實際上屬於必要喪葬費用，扣除因甲○○生前所投保農民
    健康保險領得之153,000元喪葬津貼後，尚有333,350元，以
    原告乙○○及被告各負擔2分之1計算，被告應負擔甲○○之
    喪葬費用166,675元，然丙○、甲○○之喪葬費用均係由原
    告戊○○支出，而原告戊○○並無任何法律上或道德上之義
    務（民法第180條第1款參照），為被告代墊原應由被告負擔
    丙○、甲○○之喪葬費用部分，原告戊○○爰依不當得利之
    法律關係，請求被告返還其為被告代墊之喪葬費用總計270,
    962元。(二)又按直系血親相互間，互負扶養之義務，民法第
    1114條第1款定有明文。又養子女與養父母及其親屬間之關
    係，除法律另有規定外，與婚生子女同，民法第1077條亦有
    明文，而養父母與養子女之親屬關係，亦為直系血親關係，
    依民法第1114條至第1116條規定，其間應互負扶養之義務，
    且順序最為優先。另夫妻互負扶養之義務，其負扶養義務之
    順序與直系血親卑親屬同，其受扶養權利之順序與直系血親
    尊親屬同，民法第1116條之1定有明文。又子女對父母之扶
    養義務，係基於父母子女之身分而來，均應依各自資力對父
    母負扶養義務，若均有扶養能力時，對於父母之扶養費用均
    應分擔，因此，負扶養義務者有數人而僅由其中一人單獨扶
    養，自得依不當得利之規定請求其他負扶養義務者償還其代
    墊應分擔之扶養費用。被告與丙○、甲○○間之收養關係既
    經法院確定判決認定在案，則依前揭說明，丙○之扶養義務
    人為其妻甲○○、其子即原告乙○○及其養女即被告，分擔
    比例各為三分之一，甲○○之扶養義務人為其夫巫捲、其子
    即原告乙○○、其養女即被告，分擔比例各為3分之1；丙○
    於94年12月10日死亡後，甲○○之扶養亦務人為其子即原告
    乙○○及其養女即被告，分擔比例各為2分之1，惟被告成年
    後，即逕自返回本生家庭，與收養家庭互不往來，由原告乙○○獨自扶養、照顧雙親終老，並負擔所有扶養、醫療費用
    ，而被告離開收養家庭，顯不負扶養之義務，受有未支出扶
    養費之利益，並致原告乙○○受有支出扶養費之損害，原告
    乙○○僅請求被告返還其自84年9月1日起至94年11月30日止
    代墊丙○之扶養費及自84年9月1日起至95年12月31日止代墊
    甲○○之扶養費，並參酌行政院主計處公布之84年度至95年
    度彰化縣平均每人每月消費支出分別為8,979元、9,411元、
    10,244元、10,945元、10,916元、11,3 09元、11,451元、1
    1,746元、12,625元、13,268元、13,616元、14,038元作為
    計算基準，則被告自84年9月1日起至94年11月30日止應負擔
    巫捲之扶養費用為469,557元，被告自84年9月1日起至95年1
    2月31日止應負擔甲○○之扶養費用為558,324元，原告乙○○為此爰依不當得利之法律關係，請求被告返還其為被告代
    墊扶養丙○、甲○○總計1,027,881元之扶養費用等語。並
    聲明：(一)被告應給付原告戊○○270,962元，及自起訴狀繕
    本送達翌日起至清償日止，按年息百分之5計算之利息；(二)
    被告應給付原告乙○○1,027,881元，及自起訴狀繕本送達
    翌日起至清償日止，按年息百分之5計算之利息；(三)原告願
    供擔保請准宣告假執行。
二、被告則以：原告乙○○前已向法院針對被告應負之扶養、醫
    療照護費用，依不當得利之法律關係提起訴訟，並經本院98
    年度訴字第568號及臺灣高等法院臺中分院98年度上易字第
    427號判決駁回原告乙○○之請求在案，原告乙○○再提起
    本件訴訟有違一事不再理原則，應予駁回。況原告乙○○實
    際是否已盡其扶養義務，未見原告乙○○提出證據以實其說
    ，故原告乙○○是否獨自扶養照顧丙○、甲○○終老，且負
    擔所有扶養、醫療費用，實屬可疑。再者，丙○、甲○○在
    上開期間是否均已不能維持生活而需受扶養，顯有疑義，且
    原告乙○○縱然支付部分或全部扶養費或醫療費，惟原告乙○○為家中獨子，其為扶養丙○、甲○○所為之給付，因屬
    履行道德上之義務，自亦不得請求被告返還。另就原告戊○○請求被告返還其代墊之丙○、甲○○喪葬費用部分，原告
    僅憑訴外人魏和成於前案即本院98年度訴字第568號返還不
    當得利事件審理時證述：「兩位死者的殯葬費，我看到的都
    是被上訴人（按即本件原告）太太拿出來的。」等語為佐，
    然是否即可認定支出喪葬費用之人係原告戊○○，顯非無疑
    。又丙○之農保死亡津貼係由甲○○所領取，足見甲○○乃
    支出巫捲喪葬費用之人，而原告乙○○亦已領取甲○○之農
    保死亡津貼。另甲○○生前曾寄存1,000,000元予原告乙○○及被告之母舅即訴外人邱合成，作為日後喪葬費用及遺產
    ，甲○○過世後，原告乙○○即先行自邱合成處取得300,00
    0元辦理甲○○之喪葬事宜，期間甲○○之農保死亡津貼、
    葬儀收入等亦由原告乙○○收取，原告乙○○嗣並從剩餘款
    項中取得50,000元用以償還積欠其妻戊○○之債務，故該筆
    甲○○生前寄存於邱合成處之1,000,000元僅剩659,149元（
    按其中9,149元乃孳息），再因邱合成協調雙方遺產分割不
    成，已由邱合成匯予原告乙○○，則前開喪葬費用應扣除該
    筆1,000,000元款項。況原告戊○○平時並無工作而無固定
    所得，且原告戊○○就其代墊丙○、甲○○之喪葬費用並未
    舉證證明，故原告戊○○請求被告應返還不當得利270,962
    元，並無理由等語，資為抗辯。並聲明：(一)原告之訴駁回；
    (二)如受不利判決，願供擔保請准宣告免為假執行。
三、查原告主張被告曾經丙○、甲○○共同收養，並辦理收養登
    記，嗣因戶籍資料轉換為電腦化作業時漏未記載，業經戶政
    機關於96年6月28日補填被告之養父母姓名，嗣丙○、甲○○相繼於94年12月10日、96年1月29日死亡，被告並經臺灣
    高等法院臺中分院98年度家上易字第8號確定判決，認定被
    告與丙○、甲○○間收養關係存在，被告對於丙○、甲○○
    所留遺產有繼承權等情，為被告所不爭執，並有臺灣高等法
    院臺中分院98年度家上易字第8號確定判決附卷可考（見本
    院卷第8頁至第10頁），堪信為真實。
四、按除別有規定外，確定之終局判決就經裁判之訴訟標的，有
    既判力。民事訴訟法第400條第1項定有明文。而上開規定所
    定之一事不再理原則，乃指同一事件已有確定之終局判決者
    而言。所謂同一事件，必須同一當事人就同一法律關係而為
    同一之請求，始為相當，倘此三者有一不同，即不得謂為同
    一事件，自不受確定判決之拘束，最高法院著有19年上字第
    278號判例可稽。經查，原告乙○○於本院98年度訴字第568
    號返還不當得利事件係起訴請求被告返還其為被告代墊丙○
    、甲○○之喪葬費用780,430元，此有該判決在卷可查（見
    本院卷第107頁），並經本院調卷審閱無訛，惟原告乙○○
    於本件係請求被告返還其為被告代墊扶養丙○、甲○○總計
    1,027,881元之扶養費用，揆諸前揭說明，自非同一事件，
    並無民事訴訟法第400條第1項一事不再理原則之適用，本件
    自得為實體審理，被告抗辯原告乙○○再提起本件訴訟有違
    一事不再理原則，應予駁回云云，顯有誤會。
五、另按直系血親相互間，互負扶養之義務，民法第1114條第1
    款定有明文。又依民法第1077條第1項：「養子女與養父母
    及其親屬間之關係，除法律另有規定外，與婚生子女同。」
    。依此規定，可見不問自然血親或擬制血親，是否同居，養
    子女對於養父母亦應負扶養之義務。再者，民法規定所謂扶
    養，其範圍不僅包括維持日常生活衣、食、住、行等費用，
    尚包括年幼者之教育費及死亡者之喪葬費用在內。由此，可
    知受扶養者死亡之喪葬費用，負扶養義務人有支出之義務，
    此乃本於扶養義務而來，並非受扶養者或被繼承人本身之債
    務。經查，依據臺灣高等法院臺中分院98年度家上易字第8
    號確定判決，認定被告與丙○、甲○○間收養關係存在，業
    如前述，則原告主張被告對於丙○、甲○○之喪葬費用，應
    擔負分擔之義務，於法有據，洵堪採認。另按夫妻互負扶養
    之義務，其負扶養義務之順序與直系血親卑親屬同，其受扶
    養權利之順序與直系血親尊親屬同，民法第1116條之1定有
    明文。丙○、甲○○相繼於94年12月10日、96年1月29日死
    亡，業如前述，則丙○死後之喪葬費用，依上述規定，應由
    妻甲○○、子即原告乙○○及養女即被告各分擔3分之1，至
    於甲○○死後之喪葬費用，因原告乙○○及被告既為同親等
    之直系血親卑親屬，故各分擔2分之1。而辦理丙○後事所支
    出之喪葬費用包括：塔位52,000元、禮儀用品10,000元
    、撿骨師父工資15,000元、挖土機13,000元、風水頭
    、買地費用、管理費150,000元、喪葬費用100,000元、
    壽官（棺）、雜貨59,860元、式場60,000元、牌樓6,00
    0元，合計46 5,560元；辦理甲○○之喪葬費用包括：風
    水頭、買地費用、管理費150,000元、喪葬費用120,000元
    、壽官（棺）、雜貨63,850元、式場60,000元、塔位
    52,000元、禮儀用品7,00 0元、撿骨師父工資15,000元
    、挖土機12, 500元、牌樓6,000元，合計486,350元，
    有丙○、甲○○喪葬費用一覽表及收據可稽（見本院98年度
    司促字第9222號卷），核均屬必要之喪葬費用，且該等喪葬
    費用經分別扣除丙○、甲○○生前所投保農民健康保險領得
    之153,00 0元喪葬津貼，並由被告各負擔3分之1、2分之1之
    比例計算，被告應負擔丙○、甲○○之喪葬費用各為104,28
    7元、166,6 75元，被告於丙○、甲○○死後未支付任何喪
    葬費用乙節，為兩造所不爭執，堪以認定。又證人魏和成即
    和泰禮儀社之實際負責人於本院98年度訴字第568號不當得
    利事件審理時證稱：丙○之喪葬事宜是甲○○處理，甲○○
    之喪葬事宜是原告乙○○處理，費用都是在告別式隔一天以
    現金付清，兩位死者之殯葬費，依其所見均是原告乙○○之
    妻（按即原告戊○○）拿出來，丙○之殯葬費當時甲○○有
    在場指示等語（見本院98年度訴字第568號卷第49頁反面）
    ，足認支出前開喪葬費用之人係原告戊○○，此亦經臺灣高
    等法院臺中分院98年度上易字第427號確定判決認定無訛（
    見本院卷第127頁）。按無法律上之原因而受利益，致他人
    受損害者，應返還其利益，民法第179條前段定有明文。查
    原告戊○○並無任何法律上或道德上之義務，為被告代墊原
    應由被告負擔巫捲、甲○○之喪葬費用部分，故原告戊○○
    本於上揭規定，請求被告返還其為被告代墊巫捲、甲○○之
    喪葬費用，洵屬有據。至被告雖辯稱：甲○○生前曾寄存
    1,000,000元予邱合成，嗣原告乙○○先行自邱合成處取得
    300,000元辦理甲○○喪葬事宜，期間甲○○之農保死亡津
    貼、葬儀收入等亦由原告乙○○收取，原告乙○○嗣並從剩
    餘款項中取得50,000元用以償還其妻戊○○之債務，故該筆
    甲○○生前寄存於邱合成處之1,000,000元僅剩659,19元（
    按其中9,149元乃孳息），亦已由邱合成匯予原告乙○○，
    原告夫婦並無支出甲○○之喪葬費用等語，固據邱合成於本
    院98年度訴字第568號不當得利事件審理時到庭證稱：「甲○○是我姐姐，當時我姐姐在彰化基督教醫院癌症住院，原
    告（按指原告乙○○，下同）擔心1,000,000元的定存領不
    出來，請我向甲○○溝通，因為當時甲○○無法到郵局領款
    ，郵局還派一個人到醫院確定，甲○○擔心1,000,000元被
    原告花掉，還叫原告將1,000,000元寄放在我那裡，後來甲○○死亡的隔一天我就領300,000元給原告辦理喪事，後來
    的700,000元，其中50,000元因原告有欠我四姐的媳婦，還
    給我四姐的媳婦，其餘的錢659,149元（含利息錢）我都匯
    給原告。」等語在卷（見本院98年度訴字第568號卷第50頁
    ），然原告乙○○僅坦承有收到邱合成所交付之659,149元
    （見本院98年度訴字第568號卷第50頁），且依證人邱合成
    之證述，尚難逕認甲○○之喪葬費用確係由甲○○寄放在邱
    合成處之1,000,00 0元支應，被告自不得主張前開喪葬費用
    應扣除該1,000,000元款項，併此敘明。
六、再按受扶養權利者，以「不能維持生活」而「無謀生能力」
    者為限，民法第1117條第1項定有明文。雖同條第2項復規定
    ，前項「無謀生能力」之限制，於直系血親尊親屬，不適用
    之。然卻不得因而謂「不能維持生活」之限制，不在適用之
    列（最高法院86年度臺上字第3415號判決參照）。故直系血
    親尊親屬，如能以自己財產維持生活者，自無受扶養之權利
    ；易言之，直系血親尊親屬受扶養之權利，仍應受不能維持
    生活之限制（最高法院86年度臺上字第3173號判決參照）。
    而所謂不能維持生活，係指不能以自己之財產及勞力所得以
    維持自己之生活而言。經查，丙○於94年12月10日死亡時含
    土地、房屋及現金之遺產總額為2,984,300元，甲○○於96
    年1月29日死亡時遺產總額為941,387元，此有財政部臺灣省
    中區國稅局員林稽徵所99年9月29日中區國稅員林二字第099
    0022038號函檢附之丙○、甲○○遺產稅申報資料在卷可參
    （見本院卷第78頁至第90頁），足見丙○、甲○○生前有相
    當之財產足以維持每月之基本生活，揆諸前揭說明，原告乙○○及被告對丙○、甲○○之扶養義務尚未發生。又按當事
    人主張有利於己之事實者，就其事實有舉證之責任，民事訴
    訟法第277條參照。本件原告乙○○主張巫捲、甲○○由其
    扶養，自應由就其扶養丙○、甲○○之事實負舉證之責。原
    告乙○○雖聲請訊問證人巫炎福、吳啟誠為證，然觀諸證人
    巫炎福證述：丙○、甲○○生前與原告乙○○同住，丙○、
    甲○○之收入來源是賣菜，之前其曾經看甲○○拿加工回來
    做，其不清楚有無他人給丙○、甲○○生活費，其僅知吃的
    方面是原告乙○○幫忙處理，如果有生病原告乙○○也會照
    顧，丙○、甲○○生病的時候確實是原告乙○○、戊○○在
    照顧，至於生活費方面因為其住在台中並不清楚，但是其回
    來探望丙○、甲○○時，丙○、甲○○有提到生病要吃的營
    養品是原告乙○○夫妻買的等語（見本院卷第95頁反面至第
    96頁）；及證人吳啟誠證述：丙○、甲○○與原告夫妻同住
    ，其不清楚丙○、甲○○之收入來源，丙○、甲○○是靠種
    菜生活，是用種菜的收入作為生活費用，其不知道原告夫妻
    有無給丙○、甲○○錢等語（見本院卷第96頁及反面），均
    未能證明原告乙○○確有給付丙○、甲○○生活費用之扶養
    事實，至原告乙○○縱因丙○、甲○○生病而另有醫藥費或
    購買營養品等支出，亦係基於子女孝養之個人額外負擔，尚
    難據以認定原告乙○○係為扶養丙○、甲○○而為之給付。
    職是，丙○、甲○○於原告乙○○主張應負扶養費用期間難
    謂有「不能維持生活」之情狀，尚無受扶養之權利，且原告
    乙○○亦無法證明於上開期間支出丙○、甲○○扶養費之事
    實，其自不能依不當得利之法則，請求被告分擔償還。
七、綜上所述，原告戊○○依不當得利之法律關係，請求被告返
    還其為被告代墊原應由被告負擔丙○、甲○○之喪葬費用總
    計270,962元，及自起訴狀送達被告之翌日即99年8月30日起
    至清償日止，按年息百分之5計算之利息，為有理由，應予
    准許。原告乙○○請求被告應給付1,027,881元及法定遲延
    利息，為無理由，應予駁回。兩造陳明願供擔保聲請宣告假
    執行或免為假執行，就原告戊○○勝訴部分，所命給付之金
    額未逾500,000元，應依職權宣告假執行，被告聲請宣告免
    為假執行核無不合，爰酌定相當之擔保金額准許之。至原告
    乙○○之訴既經駁回，其假執行之聲請亦失所附麗，應併予
    駁回。
八、本件為判決基礎之事證已明，被告聲請調查原告戊○○之財
    產所得資料及丙○、甲○○辦理農民健康保險死亡津貼相關
    領取資料，並聲請訊問證人邱合成，均無調查必要。兩造其
    餘主張、陳述及所提證據，經審酌後，認均與判決結果不生
    影響，不再一一論述，併予敘明。
九、訴訟費用負擔之依據：民事訴訟法第79條、第85條第1項。
中    華    民    國    99    年    10    月    20  日
                  民事第三庭    法  官  尚安雅
以上正本係照原本作成。
如對判決上訴，應於判決送達後20日內向本院提出上訴狀（須附
繕本）。如委任律師提起上訴者，應一併繳納上訴審裁判費。
中    華    民    國    99    年    10    月    28  日
                                書記官  陳文俊

司法院資訊處製作；財團法人民間司法改革基金會備份。
